臺灣新竹地方法院民事簡易判決　　　　 95年度竹簡字第605號
原　　　告　丁○○
被　　　告　丙○○
　　　　　　甲○○
　　　　　　乙○○
上列當事人間請求給付票款事件，本院於民國96年1月24日言詞
辯論終結，判決如下：
    主  　　文
被告丙○○應給付原告新台幣伍佰萬元，及自民國九十五年七月
三十日起至清償日止，按年息百分之五計算之利息。
原告其餘之訴駁回。
訴訟費用由被告丙○○負擔二分之一，餘由原告負擔。
本判決第一項於原告以新台幣壹佰陸拾柒萬元為被告丙○○供擔
保後，得假執行。
原告其餘假執行之聲請駁回。
    事實及理由
甲、程序方面：
    本件被告丙○○經合法通知，未於言詞辯論期日到場，核無
    民事訴訟法第386條所列各款情形，爰依原告之聲請，由其
    一造辯論而為判決。
乙、實體方面：
壹、原告之聲明：被告應給付原告新臺幣（下同）5,000,000元
    及自起訴狀繕本送達翌日起至清償日止，按年息百分之五計
    算之利息，並願供擔保請准宣告假執行。
貳、事實摘要：
一、原告主張：被告丙○○前向原告陸續借款，積欠原告本息達
    5,000,000元，因其無力清償，被告甲○○、乙○○之被繼
    承人翁廷義願為被告丙○○清償上開債務，並簽發如附表所
    示本票乙紙（下稱系爭本票），然期限屆至未獲兌現，原告
    並已催告被告丙○○返還，且翁廷義已於94年10 月31日過
    世，被告甲○○、乙○○為其繼承人，依法應繼承該債務，
    被告甲○○、乙○○自應負連帶清償責任等語。
二、被告方面﹕
（一）被告丙○○部分：
      被告丙○○經合法通知，未於言詞辯論期日到場，亦未提
      出書狀作何聲明或陳述。
（二）被告甲○○、乙○○部分：
  １、被告不知翁廷義有為人代償債務與簽發本票之情形，且發
 　　 票日期之92年3月28日翁廷義並無工作，亦無收入，應無
      為人代償債務500萬元之可能，且被告之親人中亦無人認
      識原告及被告丙○○，原告所稱翁廷義為被告丙○○代償
      債務應無可能；再由本票各部分之記載觀之，似為不同筆
      跡，顯非同一人所簽發，原告亦自承本票上除簽名及指紋
      係翁廷義所為者外，餘均為原告所自填，故本票之效力令
      人質疑，被告亦否認翁廷義簽名之真實性，應由原告舉證
      證明本票之真正。
  ２、翁廷義生前無工作，亦無財產，並無能力為人代償500萬
      元鉅款之債務，原告對於翁廷義之財務能力未作徵信，且
      本票之金額、日期乃本票效力之要件，必須由當事人書寫
      ，豈能由執票人之原告任意填寫？原告取得係爭本票自有
      重大過失，依票據法第14條不得享有票據上權利。為此請
      求駁回原告之訴，若受不利判決，願供擔保，請准免為假
      執行。
、法院之判斷：
一、原告主張被告丙○○向其借款之事實，業據其提出系爭本票
    、存證信函為證，被告丙○○經合法通知，未於言詞辯論期
    日到場，亦未提出書狀作何聲明或陳述，自堪信原告此部分
    主張為真實。
二、按當事人主張有利於己之事實者，就其事實有舉證之責任，
    民事訴訟法第277條前段定有明文；又票據為無因證券，僅
    就票據作成前之債務關係，無庸證明其原因而已，至該票據
    本身是否真實，即是否為發票人所作成，仍應由執票人負舉
    證之責（最高法院59年台上字第1659號判例參照）。經查，
    原告主張被告甲○○、乙○○之被繼承人翁廷義為被告丙○○代償債務因而簽發系爭本票之事實，雖據提出系爭本票原
    本為證，惟為被告甲○○、乙○○所否認，並以前詞置辯，
    被告甲○○、乙○○既否認系爭本票為其被繼承人翁廷義所
    簽發，依前揭說明，原告就系爭本票之真正即負有舉證之責
    。而系爭本票之「翁廷義」簽名，本院經原告之聲請將系爭
    本票及依聲請調取之離婚登記申請書、離婚協議書、開戶約
    定書、印鑑卡上之「翁廷義」簽名，送法務部調查局鑑定結
    果，因系爭本票上「翁廷義」簽名有部分筆劃模糊不清，無
    法確認其筆力、筆速等筆劃特性，故歉難鑑定，有法務部調
    查局95年12月27日第00000000000號函在卷足稽，且經本院
    以肉眼比對判斷系爭本票上「翁廷義」之筆跡，與上開離婚
    協議書、離婚登記申請書上「翁廷義」之筆跡，其中「廷」
    字右側「壬」部分之書寫方式不同，系爭本票上「壬」之〡
    豎筆下方並未向下延伸，離婚協議書、離婚登記申請書上「
    壬」之〡豎筆下方則係往下延伸，且系爭本票上「翁廷義」
    之筆跡，與上開印鑑卡上「翁廷義」之筆跡，一為瘦長字體
    ，一為寬厚字體，無論就字體、書寫習慣、運筆方式等特徵
    ，均有不同，有上開離婚協議書、離婚登記申請書、印鑑卡
    等可稽，系爭本票是否為被告甲○○、乙○○之被繼承人翁
    廷義所簽發，自有可疑。又法務部調查局上開函文雖稱系爭
    本票上指紋清晰可辯，惟翁廷義業已於94年10月31日死亡，
    有戶籍謄本在卷可憑，無從取得翁廷義清晰且完整之十指指
    紋以供鑑定，此外，原告亦無法舉出其他證據證明系爭本票
    確係被告甲○○、乙○○之被繼承人翁廷義所簽發，原告之
    主張自無從採信。
三、次按，票據欠缺票據法所規定票據上應記載事項之一者，其
    票據無效；又金額、發票年、月、日為本票上應記載事項，
    此分別為票據法第11條第1項、第120條第1項所明定。查原
    告雖主張其執有被告甲○○、乙○○之被繼承人翁廷義簽發
    之系爭本票，惟原告於本院審理時曾自承系爭本票上除「翁
    廷義」簽名及指紋係翁廷義所為者外，餘均為原告所自填等
    情（見本院95年8月4日言詞辯論筆錄），且系爭本票原本上
    票面金額及發票日期、發票人地址之書寫筆跡確有明顯不同
    ，其書寫之原子筆顏色亦有差異，有系爭本票原本及影本足
    稽，則系爭本票發票日期及金額既非原告所稱為本票發票人
    之翁廷義所書寫，而係執票人之原告自行填寫者，原告又無
    法舉證證明其填寫發票日期及金額之時間或翁廷義確有授權
    其填寫本票上之發票日期及金額，是原告主張被告甲○○、
    乙○○之被繼承人翁廷義應負票據責任，被告甲○○、乙○○亦應依繼承之法律關係負擔票據責任，於法亦足質疑。
四、至被告甲○○、乙○○辯稱原告取得系爭本票具有重大過失
    一節，因原告已無法證明系爭本票為被告甲○○、乙○○之
    被繼承人翁廷義所簽發，而執票人取得票據為具有重大過失
    或善意受讓，均仍以票據權利存在為前提，是被告甲○○、
    乙○○此部分抗辯，爰不予論述，附此敘明。
五、綜上，原告無法舉證證明系爭本票確為被告甲○○、乙○○
    之被繼承人翁廷義所簽發，依諸上開判例意旨，自無從令被
    告甲○○、乙○○負擔發票人責任。從而，原告基於票據及
    繼承之法律關係請求被告甲○○、乙○○連帶給付票款
    5,000,000 元及自起訴狀繕本送達翌日起至清償日止按年息
    百分之五計算之利息，自無理由，應予駁回，而原告基於借
    貸之法律關係，請求被告丙○○給付5,000,000元及自起訴
    狀繕本送達翌日（即95年7月30日）起至清償日止按年息百
    分之五計算之利息，自有理由，應予准許。
六、原告及被告甲○○、乙○○均陳明願供擔保，聲請宣告假執
    行或免為假執行，經核原告勝訴部分，合於法律規定，爰酌
    定相當之擔保金額准予假執行；原告其餘假執行之聲請，因
    訴之駁回而失所依據，不予准許。
七、本件事證已臻明確，兩造其餘攻擊防禦方法經審酌認均與判
    決之結果無涉或無違，爰不再予論述，併此敘明。
八、據上論結，本件原告之訴為一部有理由、一部無理由，依民
    事訴訟法第385條第1項前段、第436條第2項、第79條、第
    390條第2項，判決如主文。
中　　華　　民　　國　　96　　年　　2 　　月　　7 　　日
                  新竹簡易庭      法　官　林南薰
以上正本係照原本作成。
不服本判決，應於送達後20日，向本院提出上訴狀並表明上訴理
由，如於本判決宣示後送達前提起上訴者，應於判決送達後20日
內補提上訴理由書（須附繕本）。
                                  書記官　楊書棼
中　　華　　民　　國　　96　　年　　2 　　月　　7 　　日
附表﹕
 ┌───┬─────────┬─────┬────┬─────┐
 │發票人│發票日            │ 票面金額 │本票號碼│到期日    │
 ├───┼─────────┼─────┼────┼─────┤
 │翁廷義│  民國92年3月28日 │新臺幣    │003297號│92年6月30 │
 │      │                  │5,000,000 │        │日        │
 │      │                  │元        │        │          │
 └───┴─────────┴─────┴────┴─────┘
